---
title: "Uji vektor rata-rata"
author: "Kelompok 4 3SK3"
date: "23/3/2022"
output: 
  # rmdformats::material:
  #   lightbox: true
  # html_document:
  #   theme: bootstrap
  #   highlight: haddock
  #   toc: true
  #   toc_float: 
  #     collapsed: false
  #     smooth_scroll: true
  prettydoc::html_pretty:
    theme: cayman
    highlight: github
---


## Data
```{r}
library(readxl)

imunisasi <- read_xlsx('D:/RKD2018_imunisasi.xlsx', sheet = 1)
head(imunisasi)

X <- as.matrix(imunisasi[, -1])
X
```

## Transformasi
Transformasi kuadrat BCG dan Campak agar data berdistribusi normal multivariate
```{r}
X[, c('BCG', 'campak')] <- X[, c('BCG', 'campak')]^2
X
```

## Uji vektor rata-rata
Nilai miu merupakan nilai nasional

H0 : miu = [83.1, 86.9^2, 61.3, 67.6, 77.3^2]
H1 : miu != [83.1, 86.9^2, 61.3, 67.6, 77.3^2]

```{r}
miu <- matrix(c(83.1, 86.9^2, 61.3, 67.6, 77.3^2))
xbar <- matrix(colMeans(X))
S <- var(X)
n <- nrow(X)
p <- ncol(X)
alpha <- 0.05

T2 <- n * t(xbar - miu) %*% solve(S) %*% (xbar - miu)
T2
nilai_kritis <- (n - 1) * p * qf(alpha, p, n - p, lower.tail = F) / (n - p)
nilai_kritis
```

Keputusan : Karena nilai T^2 = 10.326 < 14.482 maka keputusan gagal Tolak Ho
Kesimpulan : Dengan tingkat signifikansi 5% dan berdasarkan data sampel yang ada maka telah cukup bukti untuk menyatakan bahwa nilai miu tidak berbeda signifikan dengan [83.1, 86.9^2, 61.3, 67.6, 77.3^2]

## Dengan Package MVTests
```{r warning=F, message=FALSE}
library(MVTests)

result <- OneSampleHT2(X, mu0 = miu, alpha = 0.05)
summary(result)
```

## Selang kepercayaan
```{r}
s.ci(xbar, S, n)
```
```{r}
bon.ci(xbar, S, n)
```

